臺灣高等法院刑事判決　　　　　　　　94年度上易字第1852號
上　訴　人　臺灣板橋地方法院檢察署檢察官
上　訴　人
即　被　告　乙○○
選任辯護人　羅子武律師
上列上訴人等因被告偽造文書案件，不服臺灣板橋地方法院94年
度易字第169號，中華民國94年9月21日第一審判決（起訴案號：
台灣板橋地方法院檢察署93年度偵字第16750號），提起上訴，
本院判決如下：
    主  文
原判決撤銷。
乙○○無罪。
    理　由
一、公訴意旨略以：乙○○與甲○○原係夫妻關係，乙○○明知
    座落臺北縣新莊市○○段第546地號土地及其上第3222建號
    建物第4層，雖登記其所有，惟土地及建物所有權狀正本，
    自購買後即交由甲○○保管，嗣乙○○與甲○○分居後，乙
    ○○因多次向甲○○索回權狀未果，明知前開所有權狀未遺
    失，仍於89年1月14日，向臺北縣新莊地政事務所謊稱遺失
    ，申請補發，使承辦公務員將此不實事項登載於職務上掌管
    之公文書上，足生損害於地政機關對於地籍管理之正確性。
    認乙○○涉犯刑法第214條之使公務員登載不實文書罪嫌。
二、按犯罪事實應依證據認定之，無證據不得認定犯罪事實；不
    能證明被告犯罪者，應諭知無罪之判決。刑事訴訟法第154
    條第2項、第301條第1項分別定有明文。又刑事訴訟上證明
    之資料，無論其為直接證據或間接證據，均須達於通常一般
    之人均不致於有所懷疑，而得確信其為真實之程度，始得據
    為有罪之認定，若其關於被告是否犯罪之證明未能達此程度
    ，而有合理性懷疑之存在，致使無從形成有罪之確信，根據
    「罪證有疑、利於被告」之證據法則，即不得遽為不利被告
    之認定（最高法院76年度台上字第4986號判例意旨參照）。
    另按刑法第214條所謂使公務員登載不實事項於公文書罪，
    須一經他人之聲明或申報，公務員即有登載之義務，並依其
    所為之聲明或申報予以登載，而屬不實之事項者，始足構成
    。若其所為聲明或申報，公務員尚須為實質之審查，以判斷
    其真實與否，始得為一定之記載者，即非本罪所稱之使公務
    員登載不實。
三、公訴人認被告乙○○涉犯刑法第214條之使公務員登載不實事
　　項於公文書罪嫌，係以臺北縣新莊地政事務所89年1月15日8
  　9北縣莊地一字第774號函、臺北縣新莊地政事務所89年1月2
    5日89北縣莊地一字第1076號函、告訴人甲○○之指訴、被
    告乙○○之供述為主要論據。
四、訊據上訴人即被告乙○○辯稱：921地震後，因住處建築嚴
    重毀損，有僱工進行維修裝潢，所以家中物品均打包堆置。
    在89年1月間，為辦理房屋抵押貸款更換借款銀行事宜，需
    要使用權狀，但因家中物品還有很多沒有歸位，所以找不到
    權狀，才會去辦理遺失補發等語。經查：
    (一)被告向臺北縣新莊地政事務所申請前揭土地、建物所有權
      狀補發一事，經原審向新莊地政事務所函調被告之所有申
      請資料，及函詢地政機關受理民眾申請辦理所有權補發事
      件之處理流程為何後，新莊地政事務所函覆：「民眾申請
      辨理所有權狀補發應提出下列文件：土地登記申請書、登
      記清冊、申請人身分證明、印鑑證明、切結書等有關證明
      文件。經登記名義人敘明滅失原因，檢附切結書經登記機
      關公告三十日，並通知登記名義人，公告期間無人提出異
      議後，登記補給之…」，此有新莊地政事務所94年2月23
      日北縣莊登字第0940002281號函（見原審卷第15、20頁）
      可稽，由此可見地政機受領申請補發土地或建物所有權狀
      時，應先進行公告程序，於公告30日期滿後如未有他人提
      出異議，始予登記補發之，易言之，公告僅係為補給登記
      前之行政程序，並非登記之本身，此觀諸修正前之土地登
      記規則（民國84年7月12日修正條文）關於申請「補給登
      記」規定於第121條：「申請土地所有權狀或他項權利證
      明書補給時，應敘明其滅失之原因，檢附左列證明文件之
      一，經登記機關公告三十日，並通知登記名義人，公告期
      滿無人就該滅失事實提出異議後補給之。」等語甚明，顯
      見「公告」與「補給登記」不同。核先敘明。
    (二)被告以座落臺北縣新莊市○○段第546地號土地及其上第
      3222建號建物第4層之土地及建物所有權狀遺失為由，於
      89年1月14日，向臺北縣新莊地政事務所申請補發，嗣台
      北縣新莊地政事務所受領申請後，於公告期間經告訴人甲
      ○○提出異議而駁回其申請，此有臺北縣新莊地政事務所
      土地登記申請書、登記清冊、異議書、駁回通知書、「登
      記收件電腦資料查詢」之電腦登記資料（列印本）附卷可
      按（見原審卷第21至27頁）。然依前述說明，上開台北縣
      新莊地政事務所公告，僅在使權利關係人，對於遺失補發
      有異議者，應在公告期間，提出有關確實證明文件，向該
      所提出異議，公告期滿，無人提出異議，即依法登記補給
      之。嗣因告訴人甲○○見該公告，即於89年1月21日向新
      莊地政事務所提出異議，而駁回其申請，茲該地政事務所
　　  尚未為任何不實之登載，對於土地登記狀況亦無任何足生
  　  損害情形，是被告此部分所為尚與刑法第214條之構成要
      件不合（最高法院87年度台上字第2240號判決意旨參照）
  　  ，不能僅以地政事務所受理申請而為公告即認使公務員不
      實登載。又本件申請補發所有權狀案既經該地政事務所申
      請駁回在案而未登記，已無從成立起訴意旨所指之罪，從
    　而被告是否明知其上開所有權狀遺失為而申請補發，亦不
      影響本件之認定。
    (三)至於新莊地政事務所函附之上開土地登記申請書之申請人
　　　記載「新莊地政事務所」，經原審以電話詢問新莊地政事
　　　務所登記課，經回覆原因為：「本案申請人乙○○申請所
  　　有權狀補發時，係提出『書狀補發登記申請書』，經本所
    　審核申請人是否為所有權人本人，並請其提出遺失切結書
      後，在本所電腦紀錄中『所有權部其他登記事項欄』內，
      登錄『書類補給（應為書狀補給之誤）』註記後，公告一
      個月，因本件有人在公告期間內異議，所以由本所辦理『
      塗銷註記』登記（塗銷電腦內原來之『書類補給』（應為
    　書狀補給之誤）註記，所以會有函內之申請書情形。」等
      語，此有原審於94年3月4日上午10時40分電話紀錄（見原
      審卷第31頁）可按。顯然因被告之申請補發所有權狀，使
      承辦人員將收件文號日期及申請原因『書狀補給』註記輸
      入電腦資料中，以供該地政事務所內部分類查詢及註記之
　　　用，故於駁回被告申請後，即自行以「新莊地政事務所」
      之名義申請塗銷註記，此觀之上開電腦資料（列印本）及
    　土地登記申請書即明。是承辦人員將申請資料輸入電腦存
      取究非土地登記規則所稱之「補給登記」，並非刑法第
      214條規定之不實登載文書，併予敘明。
五、綜上，公訴意旨雖認被告乙○○犯刑法第214條之罪，惟依
    卷附證據，不能形成本院對於被告有罪認定之確切心證，且
    檢察官亦不能提出其他足資證明被告犯罪之積極證據或證明
    方法，既不能證明被告等犯罪，揆諸前開法條、判例意旨，
    應為無罪之諭知。原審疏未審究，誤以「承辦公務員在其職
    掌之電腦登記資料中有關所有權部其他登記事項欄內，登錄
    書狀遺失補給之註記」，而認被告使公務員將不實事項登載
    於職務上掌管之公文書，其認事用法，即有未洽，被告上訴
　　執此指摘原判決不當為有理由，檢察官上訴請求量處較重之
    刑，核無理由，原判決既有可議，自應由本院將原判決撤銷
    改判，諭知乙○○無罪判決。
據上論斷，應依刑事訴訟法第369條第1項前段、第364條、第301
條第1項，判決如主文。
本案經檢察官蔡薰慧到庭執行職務。
中　　華　　民　　國　　94　　年　　12　　月　　2 　　日
                  刑事第十五庭審判長法  官  蔡永昌
　                           　　　 法  官  張正亞
                                    法  官  陳榮和
以上正本證明與原本無異。
不得上訴。
                                    書記官  劉麗芬
中　　華　　民　　國　　94　　年　　12　　月　　5 　　日
